【裁判字號】    98,訴,1210
【裁判日期】    990226
【裁判案由】    減少價金等
【裁判全文】
臺灣士林地方法院民事判決              98年度訴字第1210號
原        告  壬○○
訴訟代理人    吳西源律師
被      告    丙○○
兼訴訟代理人  乙○○
上列當事人間減少價金等事件，本院於民國99年2 月8 日言詞辯
論終結，判決如下：
    主  文
原告之訴及假執行之聲請均駁回。
訴訟費用由被告負擔。
    事  實  及  理  由
壹、程序部分
    按原告於判決確定前，得撤回訴之全部或一部。但被告已為
    本案之言詞辯論者，應得其同意，民事訴訟法第262 條定有
    明文。原告就被告文熙仲介有限公司、中信房屋仲介股份有
    限公司之訴訟於民國99年1 月18日言詞辯論期日時撤回起訴
    ，並經被告當場同意，有本院99年1 月18日言詞辯論筆錄在
    卷可參。被告文熙仲介有限公司、中信房屋仲介股份有限公
    司之起訴既經合法撤回，本院自無庸就此部分為審理，合先
    敘明。
貳、實體部分
一、原告起訴主張
（一）原告於97年5 月19日向被告丙○○購買坐落台北市○○區
      ○○段三小段212 號土地應有部分四分之一及其上之524
      建號之建物（門牌號碼：台北市○○區○○路二段61 號4
      樓，以下簡稱系爭建物）暨4 樓頂之未保存登記之頂樓加
      蓋建物（以下簡稱系爭頂樓加蓋建物），買賣價金新台幣
      （下同）973 萬元，由被告乙○○代理被告丙○○與原告
      簽訂買賣契約（以下簡稱系爭買賣契約）。訂立買賣契約
      時，被告乙○○向原告表示系爭頂樓加蓋建物雖無權狀但
      使用權無問題，市政府不會拆除，無其他住戶表示異議。
      系爭房地於97年7 月30日移轉登記原告名下，卻於97年10
      月間收受系爭建物所在之大樓（以下簡稱系爭大樓）二樓
      住戶交付之61號1 、2 、3 樓共同聲明（參卷第18頁）表
      示不同意原告使用頂樓及系爭頂樓加蓋建物，及系爭大樓
      2 樓之區分所有權人甲○○所寄發之存證信函請求原告將
      系爭頂樓加蓋建物拆除並返還4 樓頂樓平台予全體共有人
      ，否則將依法起訴。
（二）原告經查訪後始得知，在原告簽訂買賣契約前，已有系爭
      大樓之其他住戶要求被告乙○○拆除系爭頂樓加蓋建物，
      將4 樓平台返還全體共有人，被告乙○○並承諾在98年3
      月間主動拆除。但被告乙○○卻隱匿此重要交易訊息，惡
      意不告知原告。
（三）依據系爭買賣契約第9 條第4 項約定，「若乙方（即被告
      丙○○）在買賣契約成立前或交屋前，曾接獲政府機構或
      公寓大廈管理委員會關於違建之通知，應於簽立本契約時
      或收受通知時即告知甲方（即原告），否則乙方（及被告
      丙○○）對於違建被拆應負損害賠償責任」。系爭建物所
      在之系爭大樓並無管理委員會之成立，故住戶之通知應等
      同管理委員會之違建通知，且被告亦曾接獲政府機關之違
      建通知，故被告丙○○依據系爭買賣契約第9 條第4 項約
      定，應對原告因系爭頂樓加蓋建物遭訴請拆除所受損害負
      賠償責任。又按因故意或過失，不法侵害他人之權利者，
      負損害賠償責任。故意以背於善良風俗之方法加損害於他
      人者亦同。；再按物之出賣人對於買受人，應擔保其物依
      第373 條之規定危險移轉於買受人時無滅失或減少其價值
      之瑕疵，亦無滅失或減少其通常效用或契約預定效用之瑕
      疵。但減少之程度，無關重要者，不得視為瑕疵。民法第
      184 條第1 項、第354 條均訂有明文。被告丙○○故意隱
      匿系爭建物所在之系爭大樓住戶早已要求其拆除系爭頂樓
      加蓋建物之訊息，以詐欺手段矇騙，用較高價格出售系爭
      房地，係構成民法第184 條第1 項前段及後段之侵權行為
      ，亦應對原告因系爭頂樓加蓋建物遭訴請拆除之損害負賠
      償責任。又被告丙○○之代理人被告乙○○向原告表示系
      爭頂樓加蓋建物市政府不會拆除，其他住戶無異議，但系
      爭頂樓加蓋建物卻遭住戶起訴請求拆除，故被告丙○○亦
      應負瑕疵擔保責任，原告自得請求減少價金及損害賠償。
      以上請求權之法律關係，請求擇一為有利之判決。
（四）被告乙○○為被告丙○○之代理人，被告乙○○得知系爭
      大樓住戶要求拆除系爭頂樓加蓋建物，故意隱瞞此一訊息
      ，顯與被告丙○○以詐欺手段欺騙原告獲得不法利益，應
      依據民法第185 條規定與被告丙○○連帶負損害賠償責任
      。
（五）原告購入系爭建物後因系爭頂樓加蓋建物漏水修繕及內部
      整修共計支出2 萬1,859 元。系爭建物之總價以970 萬元
      計算，依據買賣契約書記載權狀坪數為29.5坪，使用坪數
      為55坪，合法建物與系爭頂樓加蓋建物以1 比3 比例計算
      ，加蓋建物每坪約8.5 萬，故系爭頂樓加蓋建物25坪約21
      2 萬5,000 元，原告僅請求其中200 萬元。另加計系爭頂
      樓加蓋建物拆除及回復之費用，故原告之損害共計為221
      萬8,592 元。
（六）聲明：被告應連帶給付原告221 萬8,592 元及自起訴狀繕
      本送達翌日起至清償日止按年息百分之五計算之利息，並
      願供擔保請求宣告假執行。
二、被告之答辯
（一）被告乙○○並未向原告保證4 樓平台使用權沒有問題，無
      住戶異議等語。與原告訂立買賣契約前雖曾經受到違建之
      檢舉，但系爭頂樓加蓋建物係屬於83年12月31日以前既存
      之違建，依據台北市違章建築處理要點，得列入分類分期
      程序處理，暫免查報處分。僅上開要點第24點違建屋頂既
      存違建隔出3 個以上之使用單位者，優先執行查報拆除。
      系爭頂樓加蓋建物因為隔間數目為3 個房間，而必須回復
      為2 個房間，被告乙○○發現被舉報後亦與原告協商暫緩
      交屋，而原告同意被告將隔間數目回復為2 間，並加以整
      修後再交屋，系爭房地連同系爭頂樓加蓋建物係在97 年8
      月間始完成交屋。
（二）系爭房地所在之系爭大樓並無區分所有權人向被告通知或
      表示不同意被告使用頂樓之系爭頂樓加蓋建物。被告並未
      收到原告提出之61號1 、2 、3 樓住戶反對被告使用4 樓
      系爭頂樓加蓋建物之共同聲明。且被告乙○○推測向台北
      市政府持續檢舉系爭頂樓加蓋建物為違建之屋主應為系爭
      大樓之2 樓屋主甲○○。因此，遂由訴外人唐安妮邀約甲○○瞭解檢舉系爭頂樓加蓋建物之狀況。但是甲○○並未
      出面，僅由一位自稱為甲○○女婿之男子（即證人己○○
      ）出面告知被告乙○○，甲○○之房屋將來會由其繼承，
      被告乙○○與其商談即可，被告乙○○認為該名男子不知
      為何人，且態度不佳，即不願在與之多談，亦無在與該名
      男子談話之過程中承諾拆除系爭頂樓加蓋建物等情。此名
      男子並非系爭頂樓加蓋建物所在之系爭大樓之區分所有權
      人，亦無任何授權證明，與之對談尚難認為係同等於系爭
      買賣契約第9 條第4 項約定之收到「管理委員會關於違建
      之通知」。被告丙○○與乙○○既均無受到任何系爭頂樓
      加蓋建物大樓之所有權人通知拆除系爭頂樓加蓋建物之訊
      息，故無隱匿該訊息之行為。
（三）綜上，被告乙○○並無在簽約時向原告保證系爭頂樓加蓋
      建物使用權無問題及無住戶表示異議，且被告乙○○代理
      丙○○與原告簽訂買賣契約前雖受違建檢舉，但已經與原
      告協商解決，並不影響原告之權益。而被告乙○○雖與證
      人己○○會談，但己○○並非所有權人亦未表明受委任，
      被告乙○○亦無承諾將拆除系爭頂樓加蓋建物。因此，該
      次會談並不該當系爭買賣契約第9 條第4 項之收到「管理
      委員會關於違建通知」，亦無隱匿重要交易訊息之行為。
      從而，原告依據民法第184 條第1 項、第185 條及買賣契
      約之瑕疵擔保責任、系爭買賣契約第9 條第4 項約定，請
      求被告連帶就系爭頂樓加蓋建物為證人甲○○訴請拆除之
      損害負賠償責任為無理由，請求駁回原告之訴。
（四）聲明：原告之訴及假執行之聲請駁回，如受不利之判決願
      供擔保請求宣告免為假執行。
三、不爭執事實
（一）原告於97年5 月19日向被告丙○○購買系爭房地及系爭頂
      樓加蓋建物），買賣價金973 萬元，由被告乙○○代理被
      告丙○○與原告簽訂系爭買賣契約。
（二）依據原告與被告丙○○訂立之不動產買賣契約書第9 條第
      4 項約定：「載明頂樓加蓋未經申請建築執照之增、改建
      ，甲乙雙方已確實知悉，甲方不得向乙方主張瑕疵擔保或
      損害賠償，乙方於買賣契約成立前或交屋前，曾接獲政府
      機關或公寓大廈管理委員會關於違建之通知，應予簽立本
      契約或接獲通知時通知乙方，否則乙方對於違建被拆除應
      負損害賠償責任」。
（三）系爭房地在97年7月30日移轉登記原告名下。
（四）97年10月13日系爭大樓2 樓所有權人甲○○委由律師寄發
      律師函。
（五）證人甲○○訴請原告拆除系爭頂樓加蓋建物之訴訟業經本
      院97訴字第1410號拆屋還地事件判決拆除，經原告上訴台
      灣高等法院亦經該院以98上易字第543 號駁回上訴確定。
四、本件爭執要點
（一）被告乙○○是否曾經向原告表示4 樓頂平台系爭頂樓加蓋
      建物雖無權狀，但是使用權沒有問題，市政府不會拆除，
      也沒有其他住戶異議？被告乙○○為丙○○之代理人，系
      爭頂樓加蓋建物遭系爭大樓之區分所有權人甲○○訴請拆
      除，被告丙○○是否應負買賣之瑕疵擔保責任？
（二）97年10月前系爭大樓2 樓房屋所有權人甲○○之女婿己○○與被告乙○○之會面，談論系爭頂樓加蓋建物之問題，
      是否可視為被告曾接受相當於系爭買賣契約第9 條第4 項
      之「管理委員會關於違建之通知」？被告乙○○是否隱匿
      該訊息詐欺原告，而構成民法第184 條第1 項前段及後段
      之侵權行為？被告乙○○則與被告丙○○為共同詐欺，被
      告二人應依據民法第185 條規定連帶就系爭頂樓加蓋建物
      之拆除損害，負賠償責任？
五、法院之判斷
（一）依據系爭買賣契約之房地產標的現況說明書第9 項：「建
      築改良物是否有包括為登記之違章建築部分」勾選「頂樓
      平台」、「違章建築部分面積約25坪」及第29項記載「是
      否有約定專用協議」勾選「否」，有該說明書在卷可參（
      卷第17頁背面）。另系爭買賣契約第4 項前段亦約定違章
      建築之系爭頂樓加蓋建物買賣雙方已確實知悉，買方不得
      向賣方主張瑕疵擔保或損害賠償，亦有該買賣契約在卷可
      稽（參卷15頁）。依據上開所述，原告買受系爭房地附帶
      系爭頂樓加蓋建物，就該系爭頂樓加蓋建物並無專用協議
      ，且就該系爭頂樓加蓋建物，出賣人即被告丙○○並不負
      權利之瑕疵擔保責任。原告主張被告丙○○之代理人乙○○在簽立買賣契約時另以口頭向原告保證系爭頂樓加蓋建
      物使用權沒有問題，無住戶異議等情，被告否認之。故原
      告必須就被告丙○○之代理人被告乙○○就系爭頂樓加蓋
      建物之權利使用等為保證之事實提出證據證明之。原告雖
      聲請證人戊○○（即原告之配偶）、庚○○、辛○○（即
      系爭買賣契約簽訂時在場之仲介人員）為證，證明被告乙○○曾經為上開保證。惟查：原告之配偶戊○○與原告間
      之利害關係一致，其所為有利於原告之證述，即證稱被告
      乙○○曾為原告上述主張之保證等情，因其之配偶身份，
      難期其為公平之證述，故其證詞之證據力薄弱，尚難僅以
      其一人之證詞即為有利於原告之認定。而證人庚○○結證
      稱，當天並無聽到被告乙○○保證系爭頂樓加蓋建物使用
      權沒問題，鄰居沒有抗議過，僅討論系爭頂樓加蓋建物是
      83 年 違建，交屋前為原屋主之責任，交屋後就是買方的
      責任等語。證人辛○○亦結證稱，並未聽到被告保證系爭
      頂樓加蓋建物沒有問題亦無鄰居異議過等語，有本院99年
      1 月18日言詞辯論筆錄在卷可參（參卷167-171 頁）。依
      據上開證人庚○○及辛○○之證述，皆無法證明原告所主
      張之被告乙○○代理被告丙○○簽訂買賣契約時曾經保證
      系爭頂樓加蓋建物使用權沒有問題，並無鄰居住戶異議等
      有利於原告之事實。此外，原告復未能舉出任何證據，證
      明其主張，因此，原告主張被告乙○○曾經在代理被告丙○○簽訂買賣契約時保證系爭頂樓加蓋建物使用權無問題
      且無鄰居異議乙節，即難採信。
（二）系爭房地附帶之系爭頂樓加蓋建物係屬於83年12月31日前
      既存之違建，依據台北市政府頒訂之「台北市違建建築處
      理要點」規定得列入分類分期程序處理，僅符合該要點第
      24條之規定時，始優先查報拆除，有台北市政府都市發展
      局98年11月4 日北市都建字第09804655900 號函（卷第98
      頁）在卷可參。依據上開函文所示，系爭頂樓加蓋建物即
      使受舉報，亦非即需拆除，但因隔間數目超過2 間違反上
      開處理要點第24點規定，必須將不符規定之隔間拆除。再
      據上開函文所附之違建查報明細表、違建查報拆除函、便
      籤、送達證書、照片、結案報告單、函稿（參本院100-11
      6 頁）等件，系爭頂樓加蓋建物分別在93年、94年及97年
      均受到違建之舉報，但查明之結果均係隔間數目超過規定
      而拆除隔間。且證人戊○○（即原告之配偶）亦陳稱，其
      知悉97年間受檢舉報拆之事實，且系爭頂樓加蓋建物在5
      月時隔間為三間，7 月30日交屋時隔間則拆成2 間等語，
      有本院99年1 月18日言詞辯論筆錄在卷可參（參卷167 頁
      背面）。因此，原告在簽訂買賣契約時已知系爭頂樓加蓋
      建物受到檢舉有可能拆除，且在簽約後交屋前，確定系爭
      頂樓加蓋建物僅部分隔間必須拆除，並在交屋時拆除完畢
      ，符合台北市政府都市發展局之命令，並順利完成交屋。
      故原告以系爭頂樓加蓋建物在簽約前後被告曾經受到政府
      機構之拆除命令未告知原告，而主張被告就系爭頂樓加蓋
      建物在交屋後因系爭大樓二樓區分所有權人甲○○對原告
      訴請拆除之損害，負損害賠償責任，難謂有理。
（三）原告雖主張證人己○○（即系爭大樓2 樓所有權人甲○○
      之女婿）曾經張貼系爭大樓1 、2 、3 樓住戶不同意被告
      丙○○使用4 樓平台之系爭頂樓加蓋建物之共同聲明及證
      人己○○曾經要求被告拆除系爭頂樓加蓋建物，且被告乙○○承諾在98年3 月拆除，而此一情形等同原告與被告買
      賣契約第9 條第4 項之收到「管理委員會關於違建之通知
      」等情。然查：原告提出之共同聲明（參卷18頁）並無任
      何建物所有權人之簽章，無法辨識何人張貼、何時張貼，
      向何人為通知。且證人己○○亦證稱，其已不記得何時張
      貼（參198 背面）。而被告亦否認曾經見過該紙「共同聲
      明」，且原告亦無法提出被告曾經見過該紙共同聲明之證
      據。因此，原告僅提出該紙「共同聲明」難認已有系爭頂
      樓加蓋建物所在之系爭大樓之所有權人對於被告使用系爭
      頂樓加蓋建物提出異議。又證人己○○雖證稱其曾經與被
      告乙○○會面，但其亦坦承並未表明是屋主或受到屋主甲○○之委任，僅稱自己為二樓住戶等語（參卷197 頁背面
      ），且證人甲○○陳稱，對於乙○○之來訪談論系爭頂樓
      加蓋建物之事，其僅隔著鐵門與被告乙○○說話，且如果
      被告乙○○問及檢舉報拆之事，其會為人身安全而否認等
      語（參196 背面）。另證人丁○○（即唐安妮）亦證稱其
      與被告乙○○欲拜訪二樓屋主甲○○，但甲○○並不願意
      出面僅由自稱為其女婿之己○○下樓與其等會面，己○○
      與被告乙○○各說各話，並沒有結論，且被告乙○○臨走
      時還抱怨，不知己○○為何人，為何是由其出面等語（參
      卷199 頁），均有本院98年2 月8 日之言詞辯論筆錄在卷
      可參。依據上開證人所述，在該次會面，出面與被告乙○○會面之人為己○○，非系爭頂樓加蓋建物所在之系爭大
      樓之2 樓所有權人甲○○，而己○○僅稱自己為住戶，且
      未表明受到甲○○之委任，且系爭頂樓加蓋建物所在之2
      樓所有權人甲○○不但否認其曾經報請台北市政府拆除系
      爭頂樓加蓋建物，且並未向被告乙○○表示其將起訴請求
      拆除系爭頂樓加蓋建物。故己○○縱然通知被告乙○○其
      不同意被告使用系爭頂樓加蓋建物，但僅為住戶身份之己○○，亦非得合法起訴請求拆除之人，故難認被告乙○○
      已受到有權訴請拆除之人之異議通知。雖證人己○○在本
      院證稱，被告乙○○承諾先拆一半，好讓美國回來的親人
      居住，3 年後會全部拆完等語（參卷第198-199 頁背面）
      。然證人己○○在台灣高等法院98年度上易字543 號拆屋
      還地事件中陳稱，「我跟他（即本件原告）的前手（即本
      件被告乙○○）有說要拆，他（即本件被告乙○○）也同
      意租約滿要自動拆除，我說不然我要提告..... 前手（即
      本件被告乙○○）的租約期滿應該是今年（98年）3 月」
      等語，有98年7 月30日準備程序筆錄（參卷24頁）在卷可
      參。證人己○○於甲○○提起之拆屋還地訴訟中陳述被告
      乙○○租約期滿（98年3 月）即拆除，顯與其在本院結證
      時所為之證述「一年先拆一半、3 年全部拆完」云云，有
      所出入，故證人己○○所證是否可採，已有疑義。且證人
      己○○自承其僅表明為住戶，亦無表明受到有提起訴訟權
      限之甲○○之授權與被告乙○○會面，再者甲○○亦向被
      告乙○○否認其曾經舉報系爭頂樓加蓋建物，更不可能承
      認將訴請拆除系爭頂樓加蓋建物，故依據常情，被告乙○○尚無必要與一權限不明之陌生人承諾拆除系爭頂樓加蓋
      建物之理。因此，證人己○○上開證述被告乙○○承諾即
      將拆除系爭頂樓加蓋建物云云，尚難逕採為有利原告之認
      定。再者，系爭買賣契約第9 條第4 項之約定：「.....
      乙方於買賣契約成立前或交屋前，曾接獲政府機關或公寓
      大廈管理委員會關於違建之通知，應予簽立本契約或接獲
      通知時通知乙方，否則乙方對於違建被拆除應負損害賠償
      責任」，上開約定應為一風險告知之約定，即如有接獲「
      公寓大廈管理委員會」關於違建之通知，應將該訊息通知
      買方，使之為合理之風險評估與承擔。本件系爭頂樓加蓋
      建物所在之大樓並無成立管理委員會。而上開買賣契約條
      款約定係賣方收到「管理委員會關於違建之通知」，始能
      認定出賣人已收到違建可能遭拆除之訊息而有告知買受人
      之義務，故關於違建之通知人應為相當於管理委員會性質
      之機關或自然人。而管理委員會係區分所有權人所選出得
      代表大多數集合住宅之區分所有權人之意思。且依據公寓
      大廈管理條例第8 條規定：「公寓大廈周圍上下、外牆面
      、樓頂平臺及不屬專有部分之防空避難設備，其變更構造
      、顏色、設置廣告物、鐵鋁窗或其他類似之行為，除應依
      法令規定辦理外，該公寓大廈規約另有規定或區分所有權
      人會議已有決議，經向直轄市、縣（市）主管機關完成報
      備有案者，應受該規約或區分所有權人會議決議之限制。
      住戶違反前項規定，管理負責人或管理委員會應予制止，
      經制止而不遵從者，應報請主管機關依第49條第1 項規定
      處理，該住戶並應於一個月內回復原狀。屆期未回復原狀
      者，得由管理負責人或管理委員會回復原狀，其費用由該
      住戶負擔。」。故管理委員會就公寓大廈之樓頂平台具有
      制止住戶違規使用之權限，並可報請主管機關拆除。因此
      ，本件系爭頂樓加蓋建物所在之系爭大樓，在無設立管理
      委員會之情況下，等同上開買賣契約第9 條第4 項之收到
      「管理委員會關於違建之通知」之要件，至少應具備通知
      人得代表系爭大樓之大多數區分所有權人、該通知人具有
      請求拆除之權限，出賣人始能認為已收到系爭買賣契約第
      9 條第4 項約定之通知訊息，而該通知內容可認為違建遭
      拆除之可能性已達必須告知買受人之程度，始能課以出賣
      人告知風險之義務。依據上開所述，證人己○○並非系爭
      頂樓加蓋建物所在之系爭大樓之區分所有權人，其亦無代
      表系爭頂樓加蓋建物所在之系爭大樓之多數住戶之意見，
      且己○○亦不具有訴請被告拆除系爭頂樓加蓋建物之權限
      ，故難認證人己○○偶然間與被告乙○○會面之談話已符
      合系爭買賣契約第9 條第4 項之收到「管理委員會關於違
      建之通知」之要件。
（四）綜上所陳，原告並不能舉證證明被告乙○○曾經向原告表
      示4 樓頂平台系爭頂樓加蓋建物雖無權狀，但是使用權沒
      有問題，市政府不會拆除，也沒有其他住戶異議等情。且
      系爭頂樓加蓋建物所在之系爭大樓2 樓房屋所有權人甲○○之女婿己○○，並非該公寓大樓之區分所有權人，亦無
      表明受甲○○委任，亦未能代表系爭頂樓加蓋建物所在公
      寓大廈之多數區分所有權人，更無訴請拆除系爭頂樓加蓋
      建物之權限，其與被告乙○○之會面談論系爭頂樓加蓋建
      物之處理，並不能視為系爭買賣契約第9 條第4 項之收到
      「管理委員會關於違建之通知」，另原告亦無足夠之證據
      得以證明被告乙○○曾經向證人己○○承諾在98年3 月間
      拆除系爭頂樓加蓋建物。從而，原告依據民法第184 條前
      段、後段及第185 條、買賣契約瑕疵擔保責任及系爭買賣
      契約第9 條第4 項約定，請求被告連帶賠償原告因系爭頂
      樓加蓋建物經證人甲○○訴請拆除所受之損害，難謂有理
      ，不能准許，應予駁回。原告受敗訴判決，其假執行之聲
      請即失所依據，應併予駁回。
六、本件事證已臻明確，兩造其餘攻擊防禦方法及其他未經援用
    之證據，經斟酌上無礙於本院前述之認定，無一一論究之必
    要。
七、訴訟費用之負擔：民事訴訟法第78條。
中    華    民    國    99    年    2     月    26    日
                  民事第一庭  法  官  黃珮禎
以上正本證明與原本無異。
如對本判決上訴，應於判決送達後20日內向本院提出上訴狀。
中    華    民    國    99    年    3     月    3     日
                              書記官  蔡東晏

司法院資訊處製作；財團法人民間司法改革基金會備份。
